【裁判字號】    90,訴,831
【裁判日期】    900716
【裁判案由】    遺產稅
【裁判全文】
臺中高等行政法院判決                                九十年度訴字第八三一號
                              .
    原      告  甲○○
                乙○○
                丙○○
                丁○○
                戊○○
                己○○○
                庚○○
                辛○○
                壬○○
                癸○○
    代  表  人  子○○
    訴訟代理人  寅○○
                丑○○
右當事人間因遺產稅事件，原告不服財政部中華民國九十年三月十四日台財訴字第○
八九○○五四一二九號訴願決定，提起行政訴訟。本院判決如左︰
    主  文
原告之訴駁回。
訴訟費用由原告負擔。
    事  實
甲、事實概要：緣被繼承人李仁國於民國八十七年八月三十日死亡，原告等於八十八
    年二月九日依法申報遺產稅，並於八十八年二月廿六日補申報，經被告核定遺產
    總額為新台幣（下同）四六、○五八、四二○元，淨額三○、四一九、三七五元
    ，應納遺產稅額七、七三一、三九三元，原告等於八十九年五月二十三日及八十
    九年六月十二日函請以被繼承人所遺留坐落雲林縣口湖鄉○○段九三一—五地號
    土地抵繳遺產稅，經被告所屬北港稽徵所否准所請，原告等不服，循序提起行政
    訴訟。
乙、兩造之聲明：
一、原告聲明求為判決：
(一)原處分及訴願決定均撤銷。
(二)被告應准原告以座落雲林縣口湖鄉○○段九三一之五號土地依公告土地現值核算所
  得全部地價其中七百七十三萬一千三百九十三元部份，抵繳原處分核定之應繳納遺
  產稅額。
二、被告聲明求為判決：原告之訴駁回。
三、兩造之陳述：
壹、原告起訴及補充意旨略以：
一、公權力對於人民財產權固得為合憲性之限制，如有逾越該私有財產所應忍受之社
    會義務範圍時，基於憲法第十五條保障人民財產權之意旨，自應予以相當補償，
    始臻公允。是私有土地為既成道路，如符合一定要件而成立公用地役關係者，其
    所有權人對土地既已無從自由使用、收益，即因公益而形成「特別犧牲」國家應
    依法律規定辦理徵收並給予補償，各級政府如因經費困難不能全面徵收補償。有
    關機關亦應訂定期限籌措財源逐年辦理或以他法補償，以符合憲法第十五條保障
    人民財產權之意旨，經大法官會議釋字第四○○號解釋甚明。而所謂「公用地役
    關係」，乃私有土地而具有公共用物性質之法律關係。既成道路成立公用地役關
    係者，須為不特定之公眾通行所必要，且於公眾通行之初土地所有權人並無阻止
    情事，同時須經歷之年代久遠而未曾中斷，私有土地因符合上開要件而成立公用
    地役關係時，有關機關自應依據法律辦理徵收並給予相當補償，各級政府如因經
    費困難不能全面徵收補償，亦應訂定確實可行之期限籌措財源逐年辦理，或以其
    他方法彌補其損失，諸如發行分期補償之債券、採取使用者收費制度、抵稅或以
    公有土地抵償等以代替金錢給付，上開大法官會議釋字第四○○號解釋理由書中
    亦有明示。
二、本件坐落雲林縣口湖鄉○○段第九三一之五號土地，地目為道，面積五○三平方
    公尺、公告土地現值每平方公尺一萬八千元，核算全部地價為九百零五萬四千元
    ，為本件原告所繼承之遺產，自日據時期以來即為供公眾使用之既成道路，即有
    「公共地役權之存在」，而成為國家「他有公物中之公共用物」。亦即路政機關
    所編雲林縣口湖鄉○○村○○路「雲一四六線」道路（銜接台十七線省道），即
    屬因公益而形成「特別犧牲」之適例，國家自應予以徵收補償。是原告對國家負
    有七百七十三萬一千三百九十三元遺產稅之納稅義務，惟同時亦對國家享有九百
    零五萬四千元之公法上補償金錢債權，應可類推適用民法抵銷之規定。即原告訴
    請依系爭土地公告現值核算所得地價於七百七十三萬一千三百九十三元之範圍內
    抵繳遺產稅額，應有法律上理由。
三、本件原告申請以存有公用地役關係土地地價抵繳遺產稅，被告逕援引大法官會議
    釋字第三四三號解釋，以系爭第九三一之五號土地「非都市土地，其土地編訂使
    用種類為『鄉村區交通用地』，且目前為無償供公眾通行之既成道路，又非遺產
    稅之課徵標的物，且不易變價或保管，核與遺產及贈與稅法第三十條第二項規定
    不符」為由否准，提起訴願後，詎訴願機關仍堅持原處分並無不合，惟揆諸釋字
    第四○○號解釋，似與憲法第十五條保障人民財產權之意旨有違。實則，釋字第
    三四三號解釋對於以既成道路抵繳遺產稅多所限制，於人民財產權益之維護殊有
    未周，更無助於既成道路徵收問題之解決，此受實務及學界多所批評，又訴願機
    關更認原告所主張「政府機關對既成道路應訂定確實可行之期限籌措財源逐年辦
    理，或以其他方法彌補其損失」者與本件並無直接關聯，恐更有誤會。
四、按如納稅義務人以「課徵標的物以外」之其他實物申請一次抵繳稅額時，就易於
    變價「或」易於保管二項條件，僅具備其一即足，遺產及贈與稅法第三十條第二
    項條文文字明示如此，且如此解釋，始能符合鼓勵誠實納稅並兼顧人民財力困難
    之立法意旨。本件系爭土地為存有公用地役關係之既成道路，國家本應依法辦理
    徵收，並應給予相當之金錢補償，顯合於「易於變價」之要件，。又系爭土地多
    年來為既成道路，且未設定任何他項權利，國家並無須再耗費人力或物力加以管
    理，即可繼續供公眾通行使用，核與「易於保管」之要件亦相符合。是原告依上
    開規定，申請以「課徵標的物以外易於變價或保管」之系爭土地一次抵繳遺產稅
    額，被告自應准許。
五、末按行政裁量者，係法律授權行政機關於行使職權時，得依法為自由判斷之權限
    ，惟其自由空間並非絕對，立法者並非完全加以放任。是關於行政裁量權之行使
    ，如顯已超出法律授權之目的或範圍，或違反其他行政上之原理原則，甚或根本
    消極的不行使裁量權，均屬於「裁量瑕疵」之違法，其據以作成之處分自不具合
    法性，應受司法之嚴格審查。本件系爭土地是否合於遺產及贈與稅法第三十條第
    二項要件之認定，固屬被告之裁量權限，惟其審查時僅以「不易變價或保管」一
    筆帶過，至於何以如此認定？其理由為何？均未加以審究交代，顯屬消極的未行
    使裁量權，原處分應有「裁量怠惰」之違法瑕疵。是原告訴請撤銷原處分，自有
    法律上理由。
貳、被告答辯意旨略以：
一、本件被繼承人李仁國於八十七年八月三十日死亡，原告等於八十八年二月九日依
    法申報遺產稅，並於八十八年二月廿六日補申報，經被告機關核定遺產總額為四
    六、○五八、四二○元，淨額三○、四一九、三七五元，應納遺產稅額七、七三
    一、三九三元，原告等於八十九年五月二十三日及八十九年六月十二日函請以被
    繼承人所遺留坐落雲林縣口湖鄉○○段九三一—五地號土地抵繳遺產稅，經被告
    所屬北港稽徵所以系爭土地依其土地登記簿謄本所載，地目為「道」、非都市土
    地，其土地編訂使用種類為「鄉村區交通用地」，且目前為無償供公眾通行之既
    成道路，又非遺產稅之課徵標的物，且不易變價或保管，核與遺產及贈與稅法第
    三十條第二項規定不符，而否准所請，並經訴願決定遞予維持。
二、本件原告等主張實物抵繳之系爭標的，既非遺產稅之課稅標的，且因該筆土地為
    無償公眾通行之道路用地，被告所屬北港稽徵所逕依職權調查核定其屬不易變價
    或保管，否准抵繳之申請，揆諸行為時遺產及贈與稅法第三十條第二項及大法官
    會議第三四三號解釋，並無不當。至原告等所稱政府機關對既成道路應予補償乙
    節，依前開大法官會議解釋，應由相關主管機關訂定確實可行之期限籌措財源逐
    年辦理，或以其他方法彌補其損失，與本件實物抵繳並無直接之關聯，亦無可適
    用抵銷規定之餘地。
    理  由
一、按「遺產稅或贈與稅應納稅額在三十萬元以上，納稅義務人確有困難，不能一次
    繳納現金時，．．．並准以課徵標的物或其他易於變價或保管之實物一次抵繳。
    」為行為時遺產及贈與稅法第三十條第二項所明定。次依「依遺產及贈與稅法第
    三十條第二項規定，遺產稅本應以現金繳納，必須現金繳納確有困難時，始得以
    實物抵繳。是以申請以實物抵繳，是否符合上開要件及其實物是否適於抵繳，自
    應由稅捐稽徵機關予以調查核定。同法施行細則第四十三條規定，抵繳之實物以
    易於變價或保管，且未經設定他項權利者為限。財政部中華民國七十一年十月四
    日(七一)臺財稅字第三七二七七號函謂已成道路使用之土地，非經都市○○○○
    道路預定地，而由私人設置者，不得用以抵繳遺產稅，係因其變價不易，符合上
    開法律規定之意旨，均為貫徹稅法之執行，並培養誠實納稅之風氣所必要，與憲
    法尚無牴觸。」為大法官會議釋字第三四三號解釋在案。
二、本件兩造之爭點為原告之被繼承人李仁國於八十七年八月三十日死亡，原告等依
    法申報遺產稅，並於八十九年五月二十三日及八十九年六月十二日函請以被繼承
    人所遺留坐落雲林縣口湖鄉○○段九三一—五地號土地公告現值核算地價於七百
    七十三萬一千三百九十三元之範圍內抵繳遺產稅，經被告所屬北港稽徵所否准所
    請，原告等不服，循序提起行政訴訟。訴稱：本件系爭土地既為被繼承人所遺之
    遺產，又自日據時代以來即為供公眾通行之既成道路，解釋上原告等對國家負有
    七百七十三萬一千三百九十三元遺產稅之納稅義務，為同時亦對國家享有九百零
    五萬四千元之公法上補償金錢債權，應可類推適用民法抵銷之規定，是原告等應
    可以系爭土地公告現值核算地價於七百七十三萬一千三百九十三元之範圍內抵繳
    遺產稅。又該土地為存有公用地役關係之既成道路，國家本應依法辦理徵收，並
    應給予相當之金錢補償，顯合於「易於變價」之要件，又該土地為既成道路歷有
    年所，且未設定任何他項權利，國家並無須再耗費人力或物力加以管理，即可繼
    續供公眾通行使用，核與「易於保管」之要件亦相符合。是原告依遺產及贈與稅
    法第三十條第二項之規定，申請以「課徵標的物以外易於變價或保管」之系爭土
    地一次抵繳遺產稅額，被告自應准許等云。
三、經查原告之被繼承人李仁國所遺留坐落雲林縣口湖鄉○○段九三一—五地號土地
    ，自日據時代以來即為供公眾通行之既成道路，土地登記簿謄本所載，地目為「
    道」、非都市土地，土地編訂使用種類為「鄉村區交通用地」，且目前為無償供
    公眾通行之既成道路，並非遺產稅之課徵標的物，有土地登記謄本在卷可稽，並
    為兩造所不爭，堪信為事實。關於原告主張該土地為存有公用地役關係之既成道
    路，國家本應依法辦理徵收，應可類推適用民法抵銷之規定，原告等應可以該土
    地公告現值核算地價於七百七十三萬一千三百九十三元之範圍內抵繳遺產稅乙節
    ，按民法上抵銷之要件，係二人互負債務，而其給付種類相同，並均屆清償期者
    ，各得以其債務，與他方之債務，互為抵銷。但依債務之性質不能抵銷者，不在
    此限，為同法第三百三十四條第一項所明定。系爭土地固為存有公用地役關係之
    既成道路，依大法官會議釋字第四○○號解釋意旨，有關政府機關自應依據法律
    辦理徵收並給予相當補償，原告亦可要求政府機關予以徵收補償，但於徵收機關
    依法辦理徵收該土地及核計徵收補償費程序之前，原告等尚不得請求徵收機關發
    放補償費，難謂原告等已對政府機關取得依該土地公告現值計算為九百零五萬四
    千元之公法上補償金錢債權，而類推適用上述民法抵銷之規定，主張於七百七十
    三萬一千三百九十三元之範圍內抵繳遺產稅額。是被告依首揭大法官會議釋字第
    三四三號解釋意旨否准原告以系爭土地抵繳其應繳遺產稅額，並無不合。
四、至行為時遺產及贈與稅法第三十條第二項規定「．．．納稅義務人確有困難，不
    能一次繳納現金時．．．並准以課徵標的物或其他易於變價或保管之實物一次抵
    繳。」按法律條文本可從不同角度解釋，亦常須同時從不同角度解釋。為求妥善
    明瞭條文之意義，文字與目的並重，極有必要。條文之文字為任何解釋方法之基
    礎，不能漠視，而對立法目的之認識，自亦須力求正確。上開法條雖規定易於變
    價「或」易於保管兩種條件，具備其一即足。然此規定在於使納稅義務人所提供
    之實物，以資稅捐機關將此實物予以變價並抵繳其應繳之遺產稅，而以易於變價
    或保管為要件，如不易變價或保管困難，稅捐機關自難於將實物轉換為金錢而供
    納稅義務人抵繳遺產稅。系爭土地雖如原告所稱為既成道路多年，無須再耗費人
    力或物力加以管理，即可繼續供公眾通行使用，符合該法條規定「易於保管」之
    要件。惟查該土地依上述地目為「道」，編訂使用種類為「鄉村區交通用地」，
    目前為無償供公眾通行之既成道路，一般人如將之價購並無法作其他使用，僅能
    待政府機關予以徵收，而領取徵收補償費，方有經濟價值，自屬變價不易之物，
    該土地雖易於保管，但被告保管後，難於將該土地物轉換為金錢，而供原告等人
    抵繳其遺產稅，自與以實物抵繳遺產稅之立法意旨不合，是原告主張被告應准其
    以該土地抵繳其應繳之遺產稅，亦難謂有據。
五、綜上所述，原告所訴各節，均難謂有據。原處分並無違誤，訴願決定予以維持，
    亦無不合，原告訴請原處分及訴願決定均撤銷暨被告應准其以上述土地依公告土
    地現值核算所得全部地價其中七百七十三萬一千三百九十三元部份，抵繳原處分
    核定之應繳納遺產稅額，皆非有理由，應予駁回。
據上論結，本件原告之訴為無理由，依行政訴訟法第一百九十五條第一項後段、第九
十八條第三項前段，判決如主文。
中    華    民    國     九十        年      七      月       十六      日
                    臺 中 高 等 行 政 法 院  第 四 庭
                                審 判 長 法  官      沈  應  南
                                         法  官      黃  淑  玲
                                         法  官      許  武  峰
右正本證明與原本無異。
如不服本判決，應於判決送達後二十日內向本院提出上訴書狀，其未表明上訴理由者
，應於提起上訴後二十日內向本院提出上訴理由書（須依對造人數附具繕本）；如於
本判決宣示或公告後送達前提起上訴者，應於判決送達後二十日內補提上訴理由書（
須附繕本）。未表明上訴理由者，逕以裁定駁回。
提起上訴應預繳送達用雙掛號郵票拾份 (每份三十四元)。
中    華    民    國     九十        年      七      月       十六      日
                                     法院書記官  詹靜宜


司法院資訊處製作；財團法人民間司法改革基金會備份。
